【裁判字號】    96,上,232
【裁判日期】    970415
【裁判案由】    排除侵害
【裁判全文】
臺灣高等法院高雄分院民事判決           96年度上字第232號
上  訴  人  戊○○
訴訟代理人  尤挹華律師
            郭正鵬律師
被上訴人    丙○○
            乙○○
            甲○○
            己○○
            丁○○
                        樓
前列五人共同
訴訟代理人  何曜男律師
上列當事人間請求排除侵害事件，上訴人對於民國96年10月25日
臺灣高雄地方法院95年度訴字第3615號第一審判決提起上訴，本
院於97年4 月1 日言詞辯論終結，判決如下：
    主      文
上訴駁回。
第二審訴訟費用由上訴人負擔。
    事實及理由
一、上訴人主張：坐落高雄市○○區○○段459 地號土地應有部
    分1 萬分之114 ，及其上同段建號1783號建物即門牌號碼高
    雄市○○區○○路240 巷23弄31號房屋（下稱系爭房地），
    暨上開建物之共同使用部分即同段建號1798號應有部分1 萬
    分之646 ，原由訴外人魏鏗燦自原法院93年度執字第31317
    號強制執行程序拍賣取得所有權，嗣於民國94年4 月1 日轉
    售予上訴人，於94年5 月26日辦理所有權移轉登記完畢。上
    開建號1798號為系爭房地所屬「仁翔大中華」大樓之地下室
    停車場（下稱系爭地下停車場），為大樓之共同使用部分，
    該大樓住戶就系爭地下停車場之使用定有分管契約，且上開
    建物共同使用部分應有部分之登記，有購買停車位之住戶均
    較未購買者多登記約萬分之49之應有部分，上訴人所購買之
    系爭房地包含系爭地下停車場如附圖所示編號第11、27、58
    、60、62號等停車位（下稱系爭停車位）。詎被上訴人丙○
    ○、乙○○、甲○○、丁○○、己○○無占有權源，分別占
    有使用系爭停車位，均屬無法律上之原因受有利益，致上訴
    人受有損害，自應返還所受利益予上訴人，爰依民法第767
    條、分管協議及第179 條之法律關係，訴請被上訴人丙○○
    、乙○○、甲○○、丁○○、己○○應分別將系爭停車位上
    之車輛移除，並將系爭停車位返還予上訴人，並均應自起訴
    狀繕本送達翌日起至清償日止，按月各給付上訴人新台幣（
    下同）1,500 元等情。原審為上訴人敗訴之判決。其上訴聲
    明：(一)原判決廢棄。(二)被上訴人丙○○應將坐落高雄市○○
    區○○段第1798建號之建物（門牌號碼：高雄市○○區○○
    路240 巷23弄17號等143 戶地下室），如附圖所示A 部分（
    編號第11號之停車位），面積合計7.2 平方公尺，其上之車
    輛移除，並將該部分返還予上訴人。(三)被上訴人乙○○應將
    坐落高雄市○○區○○段第1798建號之建物（門牌號碼：高
    雄市○○區○○路240 巷23弄17號等143 戶地下室），如附
    圖所示B 部分（編號第62號之停車位），面積合計7.2 平方
    公尺，其上之車輛移除，並將該部分返還予上訴人。(四)被上
    訴人甲○○應將坐落高雄市○○區○○段第1798建號之建物
    （門牌號碼：高雄市○○區○○路240 巷23弄17號等143 戶
    地下室），如附圖所示C 部分（編號第60號之停車位），面
    積合計7.2 平方公尺，其上之車輛移除，並將該部分返還予
    上訴人。(五)被上訴人丁○○應將坐落高雄市○○區○○段第
    1798建號之建物（門牌號碼：高雄市○○區○○路240 巷23
    弄17號等143 戶地下室），如附圖所示D 部分（編號第58號
    之停車位），面積合計7.2 平方公尺，其上之車輛移除，並
    將該部分返還予上訴人。(六)被上訴人己○○應將坐落高雄市
    楠梓區○○段第1798建號之建物（門牌號碼：高雄市○○區
    ○○路240 巷23弄17號等143 戶地下室），如附圖所示E 部
    分（編號第27號之停車位），面積合計7.2 平方公尺，其上
    之車輛移除，並將該部分返還予上訴人。(七)被上訴人均應分
    別自起訴狀繕本送達翌日起至清償日止，按月支付上訴人新
    台幣1,500 元。(八)第一、二審訴訟費用由被上訴人負擔。
二、被上訴人則以：被上訴人丙○○、丁○○、己○○係分別於
    87年10月8 日、83年8 月26日、83年7 月20日，加價向訴外
    人仁翔建設股份有限公司（下稱仁翔公司）購買如附圖所示
    編號第11、58、27號停車位。被上訴人乙○○係向訴外人藍
    添裕購買如附圖所示編號第62號停車位，該停車位乃藍添裕
    於83年7 月20日向仁翔公司購得。另如附圖所示編號第60號
    停車位，則係訴外人林東智於83年6 月22日向仁翔公司購得
    後於93年9 月23日轉賣予被上訴人甲○○。又被上訴人五人
    為「仁翔大中華」大樓之區分所有權人，亦均為系爭地下停
    車場之共有人，於購買系爭停車位時，業經全體區分所有權
    人同意分管，且基於系爭地下停車場共有人之身分，支付價
    金而分管取得系爭停車位使用權，自享有使用系爭停車位之
    專屬權利。上訴人為系爭房地及系爭停車場應有部分之受讓
    人，且知「仁翔大中華」大樓全體區分所有人就系爭地下停
    車場有分管協議，即應受讓分管契約之拘束等語，資為抗辯
    。其答辯聲明：上訴駁回。
三、兩造不爭執事項：
（一）坐落高雄市○○區○○段459 地號土地應有部分1 萬分之
      114 ，及其上同段建號1783號建物即門牌號碼高雄市○○
      區○○路240 巷23弄31號房屋，暨上開建物之共同使用部
      分即同段建號1798號應有部分1 萬分之646 （下稱系爭房
      屋），原為仁翔建設股份有限公司所有，於83年12月13日
      出賣予訴外人胡唱實，嗣於93年12月14日，魏鏗燦自原法
      院93年度執字第31317 號強制執行程序拍賣取得所有權，
      魏鏗燦再於94年4 月1 日轉售予上訴人，並於94年5 月26
      日辦理所有權移轉登記完畢。
（二）被上訴人丙○○、丁○○、己○○係分別於87年10月8 日
      、83年8 月26日、83年7 月20日，向仁翔公司購買如附圖
      所示編號第11、58、27號停車位。如附圖所示編號第62號
      及第60號停車位，係藍添裕、林東智分別於83年7 月20日
      、83年6 月22日向仁翔公司購買，嗣再分別轉售予被上訴
      人乙○○、甲○○。
（三）如附圖所示編號第11、62、60、58、27號停車位，現分別
      由被上訴人丙○○、乙○○、甲○○、丁○○、己○○占
      有使用。
（四）兩造均為仁翔大中華（仁翔都柏林社區）之區分所有權人
      ，該社區於建造後出售時，其專有部分面積相同者，有購
      買停車位使用權者較為購買停車位使用權者，在共同使用
      部分即建號1798號所登記之應有部分比例較多。
（五）系爭地下停車場，因原所有人仁翔公司以編定車位分別出
      售予共有人之方式，於各共有人間就特定停車位成立分管
      契約（即上開社區之區分所有權人間，有達成有購買停車
      位者取得該停車位使用權之分管協議）。
（六）如認被上訴人係無權占有系爭停車位，被上訴人同意每月
      每個停車位租金為1,500 元。
四、兩造所爭執之事項為：(一)上訴人是否有取得系爭停車位之專
    用權？(二)被上訴人之占有權源為何及得否據以對抗上訴人？
    經查：
（一）上訴人是否有取得系爭停車位之專用權？
  １、按當事人主張有利於己之事實者，就其事實有舉證之責任
      ，民事訴訟法第277 條本文定有明文。又，「民法第818
      條固規定各共有人按其應有部分，對於共有物之全部，有
      使用、收益之權；同法第821 條但書亦規定回復共有物之
      請求，僅得為共有人全體之利益為之。惟同法第820 條第
      1 項明定：共有物除契約另有訂定外，由共有人共同管理
      之。所謂管理，旨在使用、收益，足見上開第818 條及第
      821 條但書之規定係指共有物尚未經共有人為分管之約定
      時，始有其適用。倘共有人就共有物已為分管之約定，各
      共有人僅能就各自分管部分為使用、收益，乃當然之解釋
      」（最高法院88年台上字第61號判決意旨參照）。是倘共
      有人間訂有分管契約，則對共有物特定部分之使用權，即
      應以分管契約為準，而非以應有部分之比例多寡為準。而
      共有人如主張其就共有物之特定部分，依分管契約專有使
      用之權，自應就分管契約之存在及已分管該共有物之特定
      部分之事實，負舉證責任。又，就區分所有建物之地下室
      停車場而言，共有人依分管契約之約定所得專用之停車位
      數量，雖以與其應有部分之比例多寡一致為宜，以減少爭
      議，然分管契約原即係共有人間就共有物特定部分專用權
      之特別約定，並藉以排除民法第818 條之適用，則於共有
      人間有分管契約存在時，共有人對共有物特定部分之使用
      權，即與應有部分之多寡無直接關連，換言之，即不能僅
      以某共有人之應有部分比例較高，推認其對共有物之特定
      部分必享有專用權，亦不能推認應有部分比例較少之共有
      人，必無特定部分之專用權。
  ２、查本件兩造與其餘「仁翔大中華」大樓區分所有人之間，
      就共有之系爭地下停車場之車位定有分管契約，即有購買
      停車位者取得該停車位使用權之分管協議為兩造所不爭。
      然上訴人就其所主張系爭停車位（即如附圖所示編號第11
      、27、58、60、62號停車位）係經約定由其專用之事實，
      僅提出土地登記謄本，證明其就高雄市○○區○○段建號
      1798號即系爭地下停車場登記之應有部分為萬分之646 ，
      並謂「仁翔大中華」大樓之區分所有人如有購買系爭地下
      停車場之停車位，則就系爭地下停車場之應有部分應多登
      記約萬分之49云云，資為證明。惟此僅足以證明上訴人就
      系爭地下停車場之應有部分較被上訴人5 人為多而已，至
      上訴人依分管契約所得專用之停車位，其數量為何，所得
      專用之停車位位置，是否即為被上訴人現所占有使用之系
      爭停車位，均尚無從由上訴人之應有部分證明之。至上訴
      人又主張「仁翔大中華」之住戶如有購買停車位者，均於
      系爭地下停車場之應有部分多登記約萬分之49等情，雖為
      被上訴人所不爭，然共有物之專用權，係來自分管契約，
      而非來自應有部分，上訴人迄未舉證本件分管契約確有使
      其取得系爭停車位專用權之事實，亦未能證明公共設施應
      有部分即係坐落在系爭停車位之位置，準此，顯然不能以
      公共設施應有部分之比例較高作為上訴人擁有系爭停車位
      使用權之依據，則揆之上開說明，上訴人以其就系爭地下
      停車場之應有部分比例較高，資為主張其為系爭停車位之
      所有人或專用權人云云之證據，自無可採。
（二）被上訴人之占有權源為何及得否據以對抗上訴人？
  １、按公寓大廈之買賣，建商與各承購戶分別約定，該公寓大
      廈之共有部分或其基地之空地由特定共有人使用者，除別
      有規定外，應認共有人間已合意成立分管契約。倘共有人
      已按分管契約占有共有物之特定部分，他共有人嗣後將其
      應有部分讓與第三人，除有特別情事外，其受讓人對於分
      管契約之存在，通常即有可得而知之情形，而應受分管契
      約之拘束」（最高法院96年台上字第2025號判決意旨參照
      ）。又「共有人與其他共有人訂立共有物分管之特約後，
      將其應有部分讓與第三人時，除該受讓人不知有分管契約
      ，亦無可得而知之情形外，仍應受讓與人所訂分管契約之
      拘束，用維法律秩序之安定，並免善意受讓人受不測之損
      害」（最高法院93年台上字第863 號判決意旨參照）。又
      區分所有建築物之出賣人，如保留共有部分之專用權，分
      別附隨於專有部分出賣時，倘他區分所有權人明知有此情
      形，縱未明白約定，亦應視為對保留專用權之默示承認，
      即與共有物之約定分管相類，各區分所有權人應同受其拘
      束，僅專用權人使用該專用部分不得違反共有物之使用目
      的，致妨害大樓及住戶之安全而已。且此種分管協議，係
      共有物使用權之約定，並非物權之移轉，自不以共有人間
      就有共有物應有部分比例為相對應之移轉登記為要件。本
      件系爭地下停車場，因原所有人仁翔公司以編定車位分別
      出售予共有人之方式，於各共有人間就特定停車位成立分
      管契約乙節，為兩造所不爭，已如前述。又上訴人所有系
      爭房屋原為仁翔建設股份有限公司所有，於83年12月13日
      出賣予訴外人胡唱實，嗣因胡唱實欠債被查封，於93年12
      月14日由訴外人魏鏗燦自原法院93年度執字第31317 號強
      制執行程序拍賣取得所有權，魏鏗燦再於94年4 月1 日轉
      售予上訴人，並於94年5 月26日辦理所有權移轉登記完畢
      等情，亦為兩造所不爭。則依上開說明，上訴人自應繼受
      其前手而受分管契約（即購買停車位者取得該停車位使用
      權）之拘束。
  ２、查，被上訴人主張其等均為系爭地下停車場之共有人，而
      被上訴人丙○○、丁○○、己○○係於向訴外人仁翔公司
      購買「仁翔大中華」大樓專有部分時，分別加價購買如附
      圖所示編號第11、58、27號停車位；如附圖所示編號第62
      號及第60號停車位，係訴外人藍添裕、林東智分別向仁翔
      公司購買，嗣再分別轉售予被上訴人乙○○、甲○○等情
      ，業據其等提出承購車位證明書、車位承購書、地下室平
      面圖、預訂車位使用權買賣合約書等影本附卷為證（見原
      審卷第60～72頁），自堪信為真實，足證被上訴人確已因
      直接或輾轉向仁翔公司購買系爭地下停車場之停車位之方
      式，取得系爭車位專用權甚明。況被上訴人依分管契約享
      有專用權之停車位編號及位置，核與其等現占有使用之停
      車位之位置相符，是被上訴人抗辯稱其等依分管契約享有
      系爭停車位之專用權云云，自屬有據。上訴人既應受分管
      契約之拘束，自不得否定被上訴人依分管契約就系爭停車
      位享有之專用權。另建物區分所有權人對於建物之公共設
      施既有使用權利，且區分所有權人始得購買公共設施之停
      車位使用權，則被上訴人等縱其公共設施之應有部分未增
      加，亦難認其等不得購買停車位使用權，是上訴人以有停
      車位使用權者其公共設施之應有部分必增加萬分之49云云
      ，據以指稱被上訴人無系爭停車位使用權，即非可採。
五、綜據上述，本件上訴人主張其就系爭地下停車場之應有部分
    比例較高，享有系爭停車位之專用權，為不足採，被上訴人
    抗辯其等係依分管契約而享有系爭停車位之專用權，尚屬可
    信。從而，上訴人依據所有物返還請求權及不當得利之法律
    關係，訴請被上訴人各應移除車輛返還系爭停車位，並各按
    月給付相當於租金1,500 元之不當得利，為無理由，不應准
    許。原審為上訴人敗訴之判決，並無不合。上訴意旨指摘原
    判決不當，求予廢棄改判，為無理由，應予駁回。
六、至兩造其餘攻擊防禦之方法，核與本判決之基礎不生影響，
    自不逐一論列，附此敘明。
七、據上論結，本件上訴為無理由，依民事訴訟法第449 條第1
    項、第78條，判決如主文。
中    華    民    國    97    年    4     月    15    日
                            民事第一庭
                                審判長法官  黃金石
                                法      官  謝肅珍
                                法      官  林健彥
以上正本證明與原本無異。
如對本判決上訴，須於判決送達後20日內向本院提出上訴狀，其
未表明上訴理由者，應於上訴後20日內向本院提出上訴理由書（
均須按他造當事人之人數附繕本）。上訴時應提出委任律師或具
有律師資格之人之委任狀，並依附註條文規定辦理。
中    華    民    國    97    年    4     月    15    日
                                書  記  官  魏文常
附註：
民事訴訟法第466 條之1 ：
對於第二審判決上訴，上訴人應委任律師為訴訟代理人，但上訴
人或其法定代理人具有律師資格者，不在此限。
上訴人之配偶、三親等內之血親、二親等內之姻親，或上訴人為
法人、中央或地方機關時，其所屬專任人員具有律師資格並經法
院認適當者，亦得為第三審訴訟代理人。
第1 項但書及第2 項情形，應於提起上訴或委任時釋明之。


司法院資訊處製作；財團法人民間司法改革基金會備份。
